【裁判字號】    97,重訴,361
【裁判日期】    980819
【裁判案由】    分割共有物
【裁判全文】
臺灣桃園地方法院民事判決                  97年度重訴字第361號
原      告  乙○○○
訴訟代理人  陳鄭權律師
複  代理人  丁俊和律師
被      告  庚○○
訴訟代理人  戊○○
被      告  辛○○
            丁○○
            己○○
受告知人即
抵押權人    甲○○
            丙○○
上列當事人間分割共有物事件，本院於民國98年7 月29日言詞辯
論終結，判決如下：
    主      文
兩造共有坐落桃園縣蘆竹鄉○○○段外社小段八六地號土地，准
予原物分割，其分割方法為如附圖所示位置、面積之土地各分配
為兩造單獨所有。
受告知人甲○○就被告丁○○所有桃園縣蘆竹鄉○○○段外社小
段八六地號土地所有權應有部分九分之一，桃園縣蘆竹地政事務
所以八十九年蘆資字第244850號收件，於民國八十九年十月二十
六日登記，本金最高限額新臺幣壹仟萬元，權利存續期間自民國
八十九年十月二十四日起至民國九十年十月二十三日止之抵押權
登記，於本件分割後移存於主文第一項所示被告丁○○受分配之
土地。
受告知人丙○○就被告丁○○所有桃園縣蘆竹鄉○○○段外社小
段八六地號土地所有權應有部分九分之一，桃園縣蘆竹地政事務
所以八十九年蘆資字第252060號收件，於民國八十九年十一月七
日登記，本金最高限額新臺幣壹仟伍佰萬元，權利存續期間自民
國八十九年十一月二日起至民國九十九年十一月一日止之抵押權
登記，於本件分割後移存於主文第一項所示被告丁○○受分配之
土地。
訴訟費用由被告依附圖所示權利範圍比例負擔。
    事實及理由
壹、程序方面：
一、本件被告丁○○未於最後言詞辯論期日到場，核無民事訴訟
    法第386 條各款所列情形，爰依原告聲請，由其一造辯論而
    為判決。
二、按訴狀送達後，原告不得將原訴變更或追加他訴。但有下列
    各款情形之一者，不在此限：二、請求之基礎事實同一者，
    民事訴訟法第 255條第1項第2款定有明文。所謂請求之基礎
    事實同一，係指變更或追加之訴與原訴之主要爭點有共同性
    ，各請求利益之主張在社會上可認為同一或關聯，而就原請
    求之訴訟及證據資料，於審理繼續進行在相當程度範圍內具
    有同一性或一體性，得期待於後請求之審理予以利用，俾先
    後兩請求在同一程序得加以解決，避免重複審理，進而統一
    解決紛爭。查本件原告於民國97年9 月30日起訴時聲明：（
    一）兩造共有之桃園縣蘆竹鄉○○○段外社小段86地號土地
    （下稱系爭土地），面積8981平方公尺應准予分割，並將原
    附圖1 所示A 部分面積2993.67 平方公尺分與原告，B 部分
    面積2993.67 平方公尺分予被告庚○○、C1部分面積997.89
    平方公尺分與被告辛○○、C2部分面積997.89平方公尺分與
    被告丁○○、C3部分面積997.89平方公尺分與被告己○○。
    （二）抵押權人甲○○於89年10月26日就丁○○所有本件土
    地持分9 分之1 所設定之1 千萬元之抵押權，於本件分割後
    應僅轉載於被告丁○○分割後所取得之土地上。（三）抵押
    權人丙○○於95年11月7 日就丁○○所有本件土地持分9 分
    之1 所設定之1 千5 百萬元之抵押權，於本件分割後僅轉載
    於被告丁○○分割後所取得之土地上。嗣於98年5 月18日原
    告具狀變更訴之聲明如主文第一、二、三項所示。上開變更
    與原訴之請求間具有共同性，且在社會生活上可認為關連，
    而就原請求之訴訟及證據資料，於審理繼續進行在相當程度
    範圍內具有一體性，得期待於後請求之審理予以利用，故其
    變更及追加之聲明與原訴之基礎事實顯屬同一，故原告所為
    訴之變更即符合民事訴訟法第255 條第1 項第2 款規定，依
    前說明，應予准許，合先敘明。
貳、實體方面：
一、原告起訴主張兩造共有系爭土地，面積8981平方公尺，兩造
    所有權應有部分如附圖權利範圍所示，系爭土地並無依使用
    目的不能分割之情形，兩造間亦無不分割之約定。原告為利
    用系爭土地，屢次催請被告辦理協議分割，惟均遭被告藉詞
    推託拒絕而協議不成。被告丁○○曾將其所有系爭土地所有
    權應有部分9 分之1 分別設定如主文第二、三項抵押權予受
    告知人甲○○、丙○○，受告知人甲○○、丙○○經告知訴
    訟而未參加，是以該抵押權應僅轉載登記於被告丁○○裁判
    分割後所取得之土地。爰依民法第824 條、第824 條之1規
    定提起本訴等語，並聲明如上述更正聲明所示。
二、被告除庚○○外均稱對於原告出之分割方案並無意見，並合
    於共有人分管情形。
三、受告知人甲○○經告知訴訟，並經合法通知，未於言詞辯論
    期日到場，亦未提出書面表示意見或參加訴訟。
四、受告知人丙○○經告知訴訟而未參加，惟於言詞辯論期日到
    場表示不同意其抵押權僅轉載登記於被告丁○○裁判分割後
    所取得之土地。民法第824 條之1 規定於98年7 月22日生效
    ，本件不應溯及適用等語
五、兩造不爭執事項：
(一)兩造共有系爭土地，面積8,981 平方公尺，兩造所有權應有
    部分如附圖所示權利範圍所示，系爭土地並無依使用目的不
    能分割之情形，兩造間亦無不分割之約定，並協議不成。
(二)附圖所示之分割方案合於兩造分管之現狀，兩造並同意為分
    割方案。
(三)被告丁○○曾將其所有系爭土地所有權應有部分9 分之1 分
    別設定如主文第二、三項抵押權予受告知人甲○○、丙○○
    ，受告知人甲○○、丙○○經告知訴訟而未參加。受告知人
    丙○○於言詞辯論期日到場，並表示不同意其抵押權僅轉載
    登記於被告丁○○裁判分割後所取得之土地。民法第824 條
    之1 規定於98年7月22日生效，本件不應溯及適用。
六、本院判斷如下：
        查，原告主張兩造共有系爭土地，面積8981平方公尺，
    兩造所有權應有部分如附圖所示權利範圍所示，系爭土地並
    無依使用目的不能分割之情形，兩造間亦無不分割之約定，
    並協議不成，附圖所示之分割方案合於兩造分管之現狀等情
    ，已為被告所不爭執，並據原告提出系爭土地登記謄本為證
    。原告此部分主張，自為真實可採。
七、按共有物依其使用目的並非不能分割，而又未有不分割之期
    約者，各共有人自得隨時請求分割。查，系爭土地並無依使
    用目的不能分割之情形，共有人間亦無不分割之約定，兩造
    復協議不成，原告訴請分割共有物，應予准許。又，系爭土
    地僅供農作使用，地上除植栽及供置放農用器具、養雞之石
    棉瓦屋頂無牆垣之一層簡易地上物外，並無其他地上建物等
    情，亦經本院勘驗屬實，有本院98年1 月16日勘驗測量筆錄
    及現場片10張在卷為憑。原告所提如主文第1 項所示分割方
    案，合於兩造所有權應有部分之比例及分管使用之現狀，兼
    顧系爭土地分割後之完整性及土地之利用，並為被告所同意
    ，亦有桃園縣中壢地政事務所製如附圖所示土地複丈成果圖
    1 紙可資參照。原告所提分割方案兼顧兩造意願、權利比例
    、分割後土地之經濟效益，應屬妥適。從而，原告請求將系
    爭土地予以分割如主文第1 項所示，為有理由，應予准許。
八、次按共有人自共有物分割之效力發生時起，取得分得部分之
    所有權。應有部分有抵押權或質權者，其權利不因共有物之
    分割而受影響。但下列情形之一者，其權利移存於抵押人或
    出質人所分得之部分：一、權利人同意分割。二、權利人已
    參加共有物分割訴訟。三、權利人經共有人告知訴訟而未參
    加。民法第824 條之1 第1 、2 項定有明文。查，被告丁○○曾將其所有系爭土地所有權應有部分9 分之1 分別設定如
    主文第二、三項抵押權予受告知人甲○○、丙○○，受告知
    人甲○○、丙○○經告知訴訟而未參加等情，已如前述，原
    告主張受告知人甲○○、丙○○如主文第二、三項所示抵押
    權移存於被告丁○○裁判分割後所取得之土地，合於民法第
    824 條之1 第2 項第3 款規定，自應併予准許如主文第二、
    三項所示。又，民法物權篇第824 條之1 第1 、2 項等規定
    經立法院修正通過，並經總統於98年1 月23日公告，依民法
    物權篇施行法第24條第2 項規定民法物權編修正條文及本施
    行法修正條文，自公布後六個月施行。故民法第824 條之 1
    第2 項第3 款規定應自98年1 月23日公布後六個月即98年 7
    月23日施行，嗣本院於施行後之98年7 月29日言詞辯論終結
    ，自得依原告聲請依已施行之民法第824 條之1 第2 項第 3
    款規定為裁判之基礎。受告知人丙○○所稱前規定於98年 7
    月22日生效，本件不應溯及適用云云，自屬誤解。另，民法
    第824 條之1 第2 項第3 款係規定權利人經共有人告知訴訟
    而未參加，並不以權利人同意為要件。受告知人丙○○雖於
    言詞辯論期日到場表示不同意，其抵押權僅轉載登記於被告
    丁○○裁判分割後所取得之土地云云，亦屬誤解。
九、又按因共有物分割、經界或其他性質上類似之事件涉訟，由
    敗訴當事人負擔訴訟費用顯失公平者，法院得酌量情形，命
    勝訴之當事人負擔其一部。民事訴訟法第80條之1 亦有明文
    。而因分割共有物之分割方案，係屬法院依職權所定，兩造
    所提出之分割分案，係供法院於決定分割方案之參考，是本
    件原告之請求雖有理由，然被告就本件分割方案所提出之防
    禦方法，亦屬防禦其權利所必要，若由被告負擔全部訴訟費
    用顯有失公平，爰就本件訴訟費用之分擔，酌定由兩造如主
    文第4項所示比例分擔。
十、訴訟費用負擔之依據：民事訴訟法第80條之1  。
中    華    民    國    98    年    8   月     19    日
                  民事第三庭    法  官  張天民
以上正本係照原本作成
如對本判決上訴，須於判決送達後20日內向本院提出上訴狀
中    華    民    國    98    年    8   月     20    日
                                書記官  崔青菁


司法院資訊處製作；財團法人民間司法改革基金會備份。
